臺灣臺北地方法院刑事判決　　　　　　　 99年度訴字第985號
公　訴　人　臺灣臺北地方法院檢察署檢察官
被　　　告　唐承佑
選任辯護人　黃育勳律師
　　　　　　徐國勇律師
被　　　告　蔣珮雯
共　　　同
選任辯護人　黃建復律師
上列被告等因偽造文書案件，經檢察官提起公訴（98年度偵字第
21615號），本院判決如下：
    主  文
唐承佑行使偽造私文書，足以生損害於公眾及他人，累犯，處有
期徒刑陸月，如易科罰金，以新臺幣壹仟元折算壹日。如附表所
示偽造「潘鳳蓮」之署名均沒收。
蔣珮雯無罪。
    事  實
一、(一)唐承佑前因偽造文書案件，經臺灣高等法院於民國94年10
      月11日以94年度上訴字第1980號判決判處有期徒刑3月，
      經上訴後由最高法院於94年12月22日以94年度臺上字第
      7246號判決駁回上訴確定，並於95年7月6日易科罰金執行
      完畢。
    (二)詎仍不知悔改，其係福懋國際股份有限公司（原負責人為
      唐承佑，原址設臺北市○○區○○街126之1號1樓，嗣於
      97年10月負責人變更為蔣珮雯，並更名為全國聯合事業股
      份有限公司，地址亦變更為臺北市松山區○○○路201 之
      24號1樓，下稱福懋公司、全國公司）之實際負責人，明
      知並未獲得潘鳳蓮同意出名擔任公司之董事，竟為辦理公
      司的變更登記，而基於偽造私文書後進而行使、使公務員
      登載不實之犯意，於97年9月間，由唐承佑將潘鳳蓮願任
      更名後全國公司董事的不實事項告知不知情之記帳士事務
      所人員，而利用記帳人員接續在如附表所示文書內偽造「
      潘鳳蓮」署名各1枚，表示「潘鳳蓮」有參與97年9月23日
      董事會及願意擔任全國公司董事等證明事項之私文書後，
      連同福懋公司97年9月23日股東臨時會決議錄、全國公司
      董事會97年9月23日決議錄等資料，於97年9月30日持向臺
      北市政府商業管理處申請變更登記而據以行使，使該處承
      辦之公務員經形式審核後，於97年10月3日將「潘鳳蓮」
      為全國公司股東並同意擔任董事等不實事項，登載於所掌
      管之全國公司變更登記資料，足以生損害於潘鳳蓮本人及
      臺北市政府對公司登記資料管理之正確性。
二、案經潘鳳蓮訴由臺北市政府警察局松山分局報告臺灣臺北地
    方法院檢察署檢察官偵查起訴。
    理  由
甲、有罪部分：
壹、程序部分：
一、按被告以外之人於審判外之言詞或書面陳述，除法律有規定
    者外，不得作為證據。又被告以外之人於審判外之陳述，雖
    不符前4條之規定，而經當事人於審判程序同意作為證據，
    法院審酌該言詞陳述或書面陳述作成時之情況，認為適當者
    ，亦得為證據。當事人、代理人或辯護人於法院調查證據時
    ，知有第159條第1項不得為證據之情形，而未於言詞辯論終
    結前聲明異議者，視為有前項之同意。刑事訴訟法第159條
    第1項、第159條之5定有明文。
二、查本院以下所援用之被告唐承佑以外之人於審判外之言詞及
    書面陳述，或經被告唐承佑及檢察官於本院審理時同意作為
    證據，或迄本院言詞辯論終結前均未聲明異議，而視為同意
    ，本院揆諸前開法條規定，並審酌前開言詞及書面陳述作成
    時之情況，認為適當，自得作為證據，合先敘明。
貳、實體部分：
一、訊據被告唐承佑矢口否認有何行使偽造私文書及使公務員登
    載不實之犯行，辯稱：其係與告訴人潘鳳蓮及全國總工會秘
    書長胡國康3人協議，由告訴人擔任全國公司董事、胡國康
    擔任監察人，並經過授權，才取得告訴人身分證，為便宜行
    事，始交代記帳士事務所人員在附表所示文件代簽告訴人之
    署名云云。經查：
    (一)被告唐承佑係福懋國際股份有限公司（原負責人為唐承佑
      ，原址設臺北市○○區○○街126之1號1樓，嗣於97年10
      月負責人變更為蔣珮雯，並更名為全國聯合事業股份有限
      公司，地址亦變更為臺北市松山區○○○路201之24號1樓
      ）之實際負責人。胡國康為全國總工會之理事長，告訴人
      為全國總工會之總務處處長。於97年9月間，由被告唐承
      佑告知記帳士事務所人員潘鳳蓮願任更名後公司董事之事
      ，而由記帳士事務所人員據以在如附表所示文書簽「潘鳳
      蓮」署名各1枚，連同福懋公司97年9月23日股東臨時會決
      議錄、全國公司董事會97年9月23日決議錄等資料，於97
      年9月30日持向臺北市政府商業管理處申請變更登記，該
      處承辦之公務員於97年10月3日，將「潘鳳蓮」為全國公
      司股東並同意擔任董事等事項，登載於所掌管之全國公司
      變更登記資料之事實，業據被告唐承佑於本院審理時（本
      院卷第48頁背面）坦承不諱，核與告訴人於警詢、檢察官
      訊問時及本院審理時具結證述（98年度他字第1738號卷第
      19至21頁【下稱他卷】、98年度偵字第21615號卷第3至6
      頁、第52至53頁【下稱偵卷】、本院卷第133至135頁）、
      胡國康於檢察官訊問及本院審理時具結證述（偵卷第15至
      16頁、本院卷第128至133頁）情節相符，並有全國聯合事
      業股份有限公司案卷1宗（含臺北市政府97年10月3日府產
      業商字第09789781910號函稿、全國聯合事業股份有限公
      司股東名冊、福懋國際股份有限公司變更登記申請書、福
      懋國際股份有限公司股東臨時會決議錄、全國聯合事業股
      份有限公司董事會決議錄、董事會簽到簿、「潘鳳蓮」之
      董事願任同意書、潘鳳蓮身分證正反面影本等件）附卷可
      稽，此部分事實堪以認定。
    (二)被告唐承佑雖辯稱其係經過告訴人同意及授權始指示會計
      師事務所人員於附表所示文件上代簽告訴人署名云云，惟
      查：
      1.告訴人歷於98年2月27日警詢、98年10月8日、99年5月
        10日檢察官訊問時及本院100年2月25日審理時均指稱：
        伊於97年9月間帶被告唐承佑至基隆市總工會說明其公
        司產品，被告唐承佑表示要給伊車馬費，但因為要報帳
        ，伊才將身分證影本交給被告唐承佑，伊並未在福懋公
        司任職，也沒有參加97年9月23日福懋公司股東臨時會
        及同日全國公司董事會，復未在如附表所示文件上簽名
        ，被告唐承佑事前也沒有徵求伊同意擔任全國公司之董
        事，伊係97年12月30日經鄭淵元告知始知上情，伊於97
        年12月31日前去質問被告唐承佑，被告唐承佑即當著伊
        面書寫辭職書，並擅自簽伊署名（他卷第19至21頁、偵
        卷第3至6頁、第52至53頁、本院卷第133至135頁）等語
        。已明確指述事前不知情也未曾同意擔任全國公司之股
        東及董事乙情。
      2.被告固然提出「全國福利事業股份有限公司公告」（本
        院卷第51頁）為證，並供稱告訴人即為該公告內文之「
        潘亦安」且同意擔任公司股東、行銷處處長。惟查上開
        公告並未有何告訴人同意擔任全國公司董事之內容，且
        其上僅有被告唐承佑及胡國康之簽名，並無「潘亦安」
        或告訴人之簽名確認，是該協議自不足以證明本件係經
        告訴人同意或授權而為。況且告訴人是否願意擔任全國
        公司之董事，自應由告訴人自己決定，縱令胡國康為告
        訴人在全國總工會之長官（本院卷第133頁），亦無代
        為決定之權力，更何況胡國康於99年4月23日檢察官訊
        問及本院100年2月25日審理時具結後均明確證稱未曾同
        意或要求告訴人擔任全國公司董事，復未要求告訴人提
        供身分證影本給被告唐承佑乙情（偵卷第16頁、本院卷
        第132頁），是被告唐承佑辯稱本件係經與告訴人、胡
        國康協議同意云云，難以憑採。
      3.再者，觀諸全國公司97年9月23日至100年9月22日之董
        事長願任同意書、董事願任同意書、監察人願任同意書
        ，分經蔣珮雯、被告唐承佑及胡國康本人親自簽名（偵
        卷第72至74頁），而胡國康又與告訴人在全國總工會同
        一辦公處所，胡國康既係經被告唐承佑拿到辦公室讓其
        親自簽名（本院卷第132至133頁），則若係獲得告訴人
        同意，被告唐承佑大可「順道」拿去讓告訴人簽名，何
        以惟獨本件董事願任同意書內，並非告訴人親自簽名，
        而是「為了方便行事」，由被告唐承佑指示記帳士事務
        所人員「代簽」？再者，告訴人其後質問被告唐承佑為
        何登記為董事時，被告唐承佑即在其面前為之書立辭職
        書，此情亦為被告所坦認（本院卷第71頁背面、第139
        頁背面）。若真係經告訴人同意，則此時公司業務出現
        狀況，董事應共負其責，被告唐承佑豈有不加爭執，即
        逕予為告訴人書立辭職書，而解免董事責任之理？綜此
        更可見被告唐承佑確實未獲告訴人同意或授權辦理本件
        擔任全國公司董事之登記。
    (三)綜上，本案事證明確，被告唐承佑明知告訴人未同意擔任
      福懋公司、全國公司之董事，而偽造如附表所示之私文書
      ，並持以行使，使公務員將上開不實事實登載於其所掌管
      之公文書之犯行，均堪以認定，應依法論科。
二、論罪科刑之理由：
    (一)核被告唐承佑所為，係犯刑法第216條、第210條行使偽造
      私文書罪及第214條使公務員登載不實罪。其偽造如附表
      所示「潘鳳蓮」署名為偽造私文書之階段行為，其偽造後
      進而行使，偽造之低度行為為行使之高度行為所吸收，均
      不另論罪。
    (二)被告唐承佑利用不知情之記帳士事務所人員偽造如附表所
      示「潘鳳蓮」之署名，並據以辦理公司變更登記，為間接
      正犯。
    (三)本件既係為了公司變更登記的單一目的，則達成此目的的
      各階段行為，難以強行分割，將之評價為一行為，較合乎
      社會通念，故其所犯行使偽造私文書罪及使公務員登載不
      實罪，核係以一行為觸犯數罪名，為想像競合犯，應從一
      重之行使偽造私文書罪處斷。
    (四)又被告唐承佑前因偽造文書案件，經臺灣高等法院於94年
      10月11日以94年度上訴字第1980號判決判處有期徒刑3月
      ，經上訴後由最高法院於94年12月22日以94年度臺上字第
      7246號判決駁回上訴確定，並於95年7月6日易科罰金執行
      完畢，有臺灣高等法院被告前案紀錄表1份附卷可憑，其
      於前開徒刑執行完畢後5年內，故意犯本件有期徒刑以上
      之罪，為累犯，應依法加重其刑。
    (五)爰審酌被告唐承佑有構成累犯之前案紀錄已如前述，其竟
      不知悔改，未得告訴人之同意之下，擅自將告訴人列為福
      懋公司、全國公司之董事，並利用不知情之記帳士事務所
      人員偽簽如附表所示告訴人之署名，並進而申請為變更登
      記，使公務員登載不實，致生損害於告訴人及臺北市政府
      商業管理處對公司資料管理之正確性，及犯後否認犯罪，
      態度難認良好等犯罪之動機、目的、手段及造成之損害等
      一切情狀，量處如主文所示之刑，並諭知易科罰金之標準
      。
    (六)末查如附表所示偽造「潘鳳蓮」之署名，應依刑法第219
      條規定均予沒收。
乙、無罪部分：
貳、公訴意旨另略以：被告蔣珮雯係福懋公司之董事長，明知告
    訴人並未同意擔任福懋公司或全國公司之董事，亦未參與福
    懋公司、全國公司97年9月23日之股東臨時會及董事會，竟
    夥同同案被告唐承佑，基於偽造私文書後進而行使、使公務
    員登載不實之犯意聯絡，與同案被告唐承佑共同為上開事實
    欄所載之行為，因認被告蔣珮雯共同涉犯刑法第216條行使
    第210條偽造私文書及同法第214條之使公務員登載不實罪嫌
    。
貳、按犯罪事實應依證據認定之，無證據不得認定犯罪事實，不
    能證明被告犯罪者，應諭知無罪之判決，刑事訴訟法第154
    條第2 項、第301 條第1 項分別定有明文。又刑事訴訟法第
    161 條第1 項規定：檢察官就被告犯罪事實，應負舉證責任
    ，並指出證明之方法。因此，檢察官對於起訴之犯罪事實，
    應負提出證據及說服之實質舉證責任。倘其所提出之證據，
    不足為被告有罪之積極證明，或其指出證明之方法，無從說
    服法院以形成被告有罪之心證，基於無罪推定之原則，自應
    為被告無罪判決之諭知，最高法院92年臺上字第128 號判例
    可資參照。
、公訴人認被告蔣珮雯涉有上開犯嫌，無非以同案被告唐承佑
    之供述、告訴人之證述及福懋公司股東臨時會決議錄、全國
    聯合公司股東名冊、董事願任同意書、全國公司變更登記表
    等為其論據。
肆、訊據被告蔣珮雯堅決否認有何行使偽造私文書及使公務員登
    載不實之犯行，辯稱：其僅為掛名的董事長，對於本案並不
    清楚，均由同案被告唐承佑處理，其未參與97年9月23日董
    事會，僅在董事會簽到簿及董事長、董事願任同意書上簽名
    ，並未偽造告訴人之署名等語。
伍、經查：
    (一)就被告蔣珮雯於福懋公司、全國公司之職務內容，同案被
      告唐承佑於99年4月23日檢察官訊問及本院100年2月25日
      審理時具結證稱：被告蔣珮雯在全國聯合公司擔任行政主
      管，管人事、總務、財務等，但必須經過同案被告唐承佑
      的同意，至於跟全國總工會的協議跟被告蔣珮雯無關，被
      告蔣珮雯在公司幫忙時，同時也在衛星導航公司擔任技術
      人員工作（偵卷第16頁、本院卷第136至137頁）等語，顯
      見被告蔣珮雯雖於97年9月23日後成為全國公司之董事長
      ，惟實際上全國公司決定權仍握在同案被告唐承佑手上，
      被告蔣珮雯係依照同案被告唐承佑之指示配合等情。此觀
      告訴人於98年10月8日檢察官訊問時陳稱：「我不認識蔣
      珮雯，唐承佑的部分是他到總工會找胡國康，說他要做福
      利網站的東西，所以才認識的。」（偵卷第5頁）及胡國
      康於100年2月25日本院審理時具結證稱：「認識被告唐承
      佑，被告蔣珮雯是後來公司要結束時，我到他們公司去看
      才見過面。」、「第二次到他們公司與被告蔣珮雯見面時
      ，被告唐承佑才講被告蔣珮雯是財務處的處長…。」、「
      後來在全國聯合事業公司員工協調會時…員工跟我說談到
      被告蔣珮雯是被告唐承佑的太太，並且提到她是董事長。
      」（本院卷第129頁、第131頁）等語，均一致陳稱本件出
      面洽談者均為同案被告唐承佑，而非被告蔣珮雯，更足以
      證明。
    (二)本案福懋公司97年9月23日股東臨時會議決議錄及全國公
      司97年9月23日董事會決議錄內容均經同案被告唐承佑指
      示記帳士事務所人員製作提供，並由同案被告唐承佑辦理
      該次公司變更登記乙情，業據同案被告唐承佑於本院100
      年2月25日審理時具結證述（本院卷第136至137頁）甚明
      ，核與該次福懋公司變更登記申請書（見公司案卷）內「
      公司登記相關聯絡人」欄記載同案被告唐承佑等情相符，
      可以認定。
    (三)是本件被告蔣珮雯既未曾與胡國康、告訴人有過接觸，也
      未參與前開股東臨時會決議錄及董事會決議錄內容製作過
      程，復未在上開文件上簽名，且實際上並未參與該董事會
      （本院卷第71頁背面），整個流程又均由被告唐承佑掌控
      ，被告唐承佑又係實際負責公司業務之人，實難僅憑被告
      蔣珮雯係依其指示於董事會簽到簿及董事長、董事願任同
      意書上簽名，即逕予推論被告蔣珮雯對於本件未獲告訴人
      授權一事自始知悉，更遑論與同案被告唐承佑有何犯意聯
      絡及行為分擔。
六、綜上所述，公訴人所提出之證據，或其指出證明之方法，未
    能使本院之心證達到確信其為真實之程度，就被告蔣珮雯是
    否共同參與同案被告唐承佑行使偽造私文書及使公務員登載
    不實之犯行，仍有合理懷疑之存在，此外，亦查無其他積極
    證據足資證明被告蔣珮雯確有上開犯行，揆諸前揭法條及判
    例意旨，自應為被告蔣珮雯無罪判決之諭知。
丙、據上論斷，應依刑事訴訟法第299條第1項前段、第301條第
    1項，刑法第216條、第210條、第214條、第219條、第55條
    、第47條第1項、第41條第1項前段，判決如主文。
本案經檢察官陳國安到庭執行職務
中    華    民    國   100    年    3     月    11    日
                  刑事第十三庭  審判長法  官  許泰誠
                                      法  官  林瑋桓
                                      法  官  李貞瑩
以上正本證明與原本無異。
如不服本判決應於收受送達後10日內向本院提出上訴書狀，並應
敘述具體理由；其未敘述上訴理由者，應於上訴期間屆滿後20日
內向本院補提理由書（均須按他造當事人之人數附繕）「切勿逕
送上級法院」。
                                      書記官  陳鳳瀴
中    華    民    國   100    年    3     月    11    日
附錄本案論罪科刑法條
中華民國刑法第216條（行使偽造變造或登載不實之文書罪）
行使第 210 條至第 215 條之文書者，依偽造、變造文書或登載
不實事項或使登載不實事項之規定處斷。
中華民國刑法第210條（偽造變造私文書罪）
偽造、變造私文書，足以生損害於公眾或他人者，處 5 年以下
有期徒刑。
中華民國刑法第214條（使公務員登載不實罪）
明知為不實之事項，而使公務員登載於職務上所掌之公文書，足
以生損害於公眾或他人者，處 3 年以下有期徒刑、拘役或 5 百
元以下罰金。
附表
┌──┬─────────┬─────────┐
│編號│文書名稱          │偽造署押          │
├──┼─────────┼─────────┤
│1   │全國公司97年9月23 │董事欄內偽造「潘鳳│
│    │日下午2時董事會簽 │蓮」署名1枚       │
│    │到簿              │                  │
├──┼─────────┼─────────┤
│2   │董事願任同意書    │立同意書人欄內偽造│
│    │                  │「潘鳳蓮」署名1枚 │
└──┴─────────┴─────────┘